【裁判字號】    91,易,716
【裁判日期】    920307
【裁判案由】    背信
【裁判全文】
臺灣臺南地方法院刑事判決                          九十一年度易字第七一六號
    公  訴  人  臺灣台南地方法院檢察署檢察官
    被      告  乙○○
    選任辯護人  黃雅萍律師
                黃正彥律師
    被      告  庚○○
    右  一  人
    選任辯護人  蔡麗珠律師
                蔡文斌律師
                江信賢律師
    被      告  己○○
    右  一  人
    選任辯護人  楊慧娟律師
    被      告  丙○○
    右  一  人
    選任辯護人  李孟哲律師
    被      告  戊○○
    右  一  人
    選任辯護人  涂嘉益律師
                黃紹文律師
                莊美貴律師
    被      告  丁○○
    右  一  人
    選任辯護人  楊淑惠律師
                鄭和傑律師
                蘇新竹律師
右列被告等因背信案件，經檢察官提起公訴（九十一年度偵字第三一五○號），本院
判決如左：
    主  文
乙○○、庚○○、己○○、丙○○、戊○○、丁○○均無罪。
    理  由
一、公訴意旨略以：被告乙○○、庚○○、己○○、丙○○、戊○○原分別係臺灣銀
    行台南分行之經理、副理、負責授信業務之高級襄理、中級襄理及領組，均為受
    臺灣銀行委任，處理臺灣銀行台南分行授信業務之人。被告乙○○、庚○○、己○○及丙○○等四人於民國八十六年一、二月間，為爭取績效，力邀昱太企業股
    份有限公司（下簡稱昱太公司）之負責人即被告丁○○，將昱太公司之金融貸款
    往來業務遷往臺灣銀行台南分行辦理，經被告丁○○同意，被告乙○○等人即對
    昱太公司債信、償債能力與營運狀況展開評估作業後，陳報臺灣銀行總行核定，
    經臺灣銀行總行於八十六年四月二十九日以銀融乙字第０六０九九號函專案核准
    對昱太公司之貸款申請案，其中﹙丁﹚項(一)開發國內信用狀短放、(二)開發國外遠
    期信用狀短放及(三)外銷貸款短放部分，其核貸條件均為「擔保品須提供昱太公司
    廠房、廠地及股東張鄧慧玲名下土地合計押值九千五百六十八萬元，做另案擴廠
    貸款長擔放及週轉金短擔放合計金額九千四百萬元之擔保，並不計押值作本案﹙
    丁﹚之副擔保，設定第一順位抵押權金額四億八千五百萬元予本行」。然張鄧慧
    玲名下之土地已設定第一順位抵押權予台南縣新化鎮農會，而昱太公司之廠房及
    廠地亦已設定第一順位抵押權予中興銀行，被告丁○○因無法塗銷台南縣新化鎮
    農會及中興銀行之第一順位抵押權，乃求助於被告乙○○等人，詎被告乙○○、
    庚○○、己○○、丙○○竟共同基於意圖為昱太公司不法利益之概括犯意聯絡，
    違背前開臺灣銀行總行關於﹙丁﹚項部分之核貸條件需俟辦理設定副擔保第一順
    位抵押權後始准核撥貸款之規定，與具有犯意聯絡之被告丁○○協議，將昱太公
    司廠房、廠地及股東張鄧慧玲名下土地設定第二順位抵押權予臺灣銀行，並於八
    十六年五月七日出具承諾書，允諾昱太公司於四個月內塗銷台南縣新化鎮農會之
    抵押權，昱太公司在臺灣銀行台南分行同意開使用額度之後，即刻停止對中興銀
    行額度之使用，並於六個月內還清欠款後，准予動用一億五千萬元之共同額度，
    連續於附表一、二、三所示之撥貸日期，撥放如附表一、二、三所示之金額予昱
    太公司所指定之受益人或昱太公司（其中被告庚○○於八十六年七月二十三日調
    離原職）。而被告戊○○於八十六年十一月六日，承辦昱太公司申請開發國內信
    用狀時，明知對昱太公司之授信，業經被告乙○○於八十六年五月十三日批示「
    限於八十六年十一月六日以前還清對中興銀行之餘欠，並請密切注意對中興銀行
    餘欠之償還情形」等情，竟違背其任務，未查詢昱太公司是否已還清對中興銀行
    之債務，即簽註「擬准予動用」之意見，經被告丙○○、己○○及不知情之副理
    黃文道層核後，由被告乙○○批示准予動用，並於八十六年十一月七日撥放新台
    幣（下同）六百四十八萬元予昱太公司指定之受益人東憶金國際有限公司（即附
    表一分號部分）。嗣昱太公司除償還如附表一分號１至５、６、７、、附表
    二及附表三各分號所示之款項外，其餘即因發生財務危機，無法依約繳納本息，
    為臺灣銀行台南分行於八十七年六月十二日轉列為催收款，並經臺灣銀行總行於
    八十九年三月二十九日同意將六千九百零三萬六千一百九十三元之逾期放款轉列
    為呆帳，致生損害於臺灣銀行之財產，因認被告等人均涉犯刑法第三百四十二條
    第二項、第一項之背信未遂及同條第一項之背信罪嫌等語。
二、按犯罪事實應依證據認定之，無證據不得推定其犯罪事實，刑事訴訟第一百五十
    四條定有明文。又刑法第三百四十二條第一項之背信罪，必須違背任務之行為，
    以行為人有取得不法利益或損害本人利益之意圖為必要，若無此意圖，即屬缺乏
    意思要件，縱有違背任務之行為，並致生損害於本人之財產或其他利益，亦難律
    以本條之罪（最高法院三十年度上字第一二一○號判例、五十三年度台上字第二
    四二九號判例、五十五年度台上字第一二五三號判決、七十八年度台上字第四二
    三三號判決意旨參照），此圖利自己或第三人或損害本人利益之意思為犯本罪之
    構成要件，屬於構成犯罪事實之一部，自應依證據認定，不能僅以客觀上發生損
    害本人利益之事實，遽推定其有前項犯意（最高法院二十六年度上字第一二四六
    號判例、五十二年度台上字第二二九一號判決意旨參照）。而僅因處理事務怠於
    注意，致其事務生不良之影響，則為處理事務之過失問題，既非故意為違背任務
    之行為，自不負任何罪責（最高法院二十二年度上字第三五三七號判例意旨參照
    ）。是背信罪之成立必須行為人具備主觀犯意，如不具備此主觀犯意，縱然行為
    人客觀上有違背任務之行為，甚至造成本人之損害，仍不得以背信罪相繩。
三、公訴人認被告等人涉有前開背信罪嫌，無非係以(一)被告丁○○對於上開犯罪事實
    坦承不諱，並指稱被告乙○○、庚○○、丙○○、己○○等四人均曾參與協議由
    昱太公司出具承諾書等情。(二)臺灣銀行總行核准對昱太公司之貸款申請案，其中
    ﹙丁﹚項1.開發國內信用狀短放、2.開發國外遠期信用狀短放及3.外銷貸款短放
    部分，其共用額度為一億五千萬元，核貸條件均為「擔保品須提供昱太公司廠房
    、廠地及股東張鄧慧玲名下土地合計押值九千五百六十八萬元，做另案擴廠貸款
    長擔放及週轉金短擔放合計金額九千四百萬元之擔保，並不計押值作本案﹙丁﹚
    項之副擔保，設定第一順位抵押權金額四億八千五百萬元予本行」等情，有臺灣
    銀行八十六年四月二十九日4.銀融乙字第０六０九九號函及其附件核貸條件
    乙份在卷可稽（見臺灣台南地方法院檢察署九十年度他字第四三五號南機組移送
    書專卷第二四頁至第二六頁、第五九之一頁至第六六頁）。(三)昱太公司並未設定
    第一順位抵押權，僅將公司廠房、廠地及股東張鄧慧玲名下土地設定第二順位抵
    押權予臺灣銀行，被告乙○○等人即准予貸放上開﹙丁﹚項部分。(四)證人余永川
    、高順風證述本件確係違反臺灣銀行總行之核貸條件，另證人劉月霞證述伊曾將
    經理乙○○所為限昱太公司於八十六年十一月六日前還清對中興銀行餘欠之批示
    影印附卷，被告戊○○代理時應可看見該批示，竟違背任務，未查詢昱太公司是
    否已經還清對中興銀行之餘欠，即簽註「擬准予動用」之意見。(五)依臺灣銀行改
    進當前授信業務作業要點第三點第十三款規定，如需變更授信條件，應先報請總
    行核准，惟被告乙○○等人並未報經總行核准變更授信條件，即予核貸，足認被
    告乙○○、庚○○、己○○、丙○○確有違反臺灣銀行總行之核貸條件。(六)此外
    ，並有台南縣永康地政事務所及新化地政事務所所檢送之土地及建築改良物登記
    簿謄本、臺灣銀行放款覆審紀錄表二紙、昱太公司出具之承諾書及申請書各一份
    在卷可參。足認被告乙○○等人圖得昱太公司不法利益之意思甚明，另被告丁○○與被告乙○○間具有犯意聯絡及行為分擔等情為其主要論據。
四、訊據被告等人均堅決否認有公訴人所指之背信犯行：
  (一)、被告乙○○辯稱：八十五年間昱太公司擁有可觀外匯業績，各銀行競相爭攬，
      當時昱太公司主要往來銀行為中興銀行，由於本行（即臺灣銀行）為積極拓展
      中小企業融資，對於中小企業銀行融資訂有優惠利率，昱太公司擬移轉全部貸
      款額度及押品至臺灣銀行往來，經報請總行後，總行同意核貸，昱太公司接到
      通知後，來行說明本案押品第一順位抵押權中興銀行借款餘額要求本行代償，
      並將擔保品設定第二順位抵押權予本行，經本分行（即臺灣銀行台南分行）評
      估後，昱太公司在中興銀行之餘欠頗多，無法一次償還，然鑒於﹙丁﹚項擔保
      品為不計押值僅做副擔保，國內外開狀係追隨交易行為之融資，具有自償性性
      質，貸款用途明確、開狀時按開狀金額繳納一成保證金，另徵提三成客票交本
      行代收，代收款項存放本行備償專戶，加強擔保、信保基金保證手續費已繳訖
      、另加上一成以上之存款及五成外匯業績在本行承做以及擔保品已辦妥抵押權
      設定等，在以上條件下風險已降為最低，為順利移轉該貸款案至本行，以增加
      本行存、放、匯業績，乃同意昱太公司在六個月期限內辦理第一順位抵押權，
      同時准予先行動用本行核給開狀額度，以因應其正常營運之週轉，但每次開狀
      時應檢送中興銀行電腦查詢單核對其餘欠減少情形，以防重複融資，本分行對
      於本案之爭取確實為提高本行營收，且本案作業嚴謹，縝密追蹤進度，已盡到
      相當之注意，讓本行損失降至最低，且經總行董事會稽核室查核結果，認承辦
      人已盡善良管理人應有之注意，無故意或重大過失行為，人事評議結果，伊亦
      僅受申誡處分，俱見伊並無背信行為等語。
  (二)、被告庚○○辯稱：昱太公司於伊任職期間（即八十六年七月二十三日以前）信
      用狀況良好，債信甚佳，無不良紀錄，並提供﹙丁﹚項相關之交易客票、保證
      金等，以資核貸﹙丙﹚、﹙丁﹚項款項，昱太公司承諾動支﹙丙﹚、﹙丁﹚二
      項貸款額度後，四個月即還清新化農會之貸款，其股東張慧玲之押品乃回歸第
      一順位抵押權，難謂伊得預知八十六年七月以後情事，是伊決無任何不法所有
      或損害分行意圖，及背信之主觀故意，且縱認相關人員有所疏失，本案於人事
      評議結果，伊並未列名，無庸負相關行政責任，舉重以明輕，伊實無背信之故
      意及犯行等語。
  (三)、被告己○○辯稱：總行核貸條件下來後，分行即將該核貸條件告知昱太公司，
      並請其來行簽約，然昱太公司來行說明本案抵押品第一順位抵押權已設定給中
      興銀行二億元，無法一次償還中興銀行，要求分行以﹙甲﹚、﹙乙﹚兩項代償
      ，至於其他國內外開狀購料貸款則以自籌款俟每一筆開狀墊款到期時償還，且
      到期後只還不借，並要求台南分行於其提供之押品設定第二順位後，同意昱太
      公司在中興銀行每償還一筆信用貸款，台南分行應核給一筆，揆諸該公司之要
      求，以銀行招攬生意之立場著眼，尚為合理，但總行核貸規定，﹙丁﹚項撥貸
      時，該公司之押品應設定第一順位，則此又與總行核貸條件有出入，伊乃受上
      級指示向總行請示，而總行金融部余永川回覆新案變更核貸條件有所不宜，如
      要承作一切應由分行經理負責，經分行評估後，昱太公司在中興銀行餘欠頗多
      ，無法一次償還，同時鑒於﹙丁﹚項擔保品為不計押值僅做副擔保，國內外開
      狀係追隨交易行為之融資，具有自償性質，貸款用途明確，開狀時已請昱太公
      司提供三成客票、一成保證金及一成以上存款，並已辦妥抵押權，在以上條件
      下風險已降為最低，為順利移轉該貸款案至本行，以增加存、放、匯業績，權
      宜之計，乃勉予同意該公司在六個月期限內辦理第一順位抵押權，同時准予先
      行動用本行核給開狀額度，以因應其正常週轉，大家是為了臺灣銀行的業績考
      量，沒有背信行為語。
  (四)、被告丙○○辯稱：昱太公司於八十六年三月申請本案貸款前之八十四年間，即
      經翎喬公司介紹與本分行往來，往來期間還款付息情形良好，此次貸款，本分
      行經過審慎評估，昱太公司營收確實逐年成長，且資產額亦逐年增加，不僅係
      績優廠商，復為各銀行爭相招攬，本分行為總行利益計，始爭取之，本件貸款
      案確係呈報總行核定是否准予承貸之專案，然擬貸條件確係本分行高級襄理己○○初審、副理庚○○複審，並由經理乙○○核定後呈報總行核准，本案﹙丁
      ﹚項貸款條件，無須提供擔保品，且昱太公司提供之廠地、廠房、土地，合計
      押值為九五、六八○千元，予﹙甲﹚、﹙乙﹚兩項擔保額度已微乎其微，則﹙
      丁﹚項部分，本分行考量交易性質、總行作業規則、擔保實益，昱太廠商償債
      能力等，酌情免予提供不動產設定第一順位抵押權，何來意圖損害總行利益之
      有等語。
  (五)、被告戊○○辯稱：伊當時並非信用狀業務之承辦人，係因原承辦人劉月霞請公
      假，故其業務乃暫由伊代理，劉月霞僅將相關資料之保管櫃鑰匙交付予伊，並
      未特別將昱太公司之案卷交付給伊，伊於八十六年十一月六日收到昱太公司申
      請辦理信用狀開發時，乃依一般信用狀申請開狀程序調閱帳卡、查閱電腦資料
      是否尚有可動支餘額、受益人是否經分行同意等流程，查閱相關資料後，即以
      條戳蓋於申請書上，載明訂約額度、未動用額度、本日開狀金額等事項後，即
      將申請書及申請人所提出之資料呈交上級審核，伊對於信用狀是否准予開狀並
      無決定權，故公訴人認伊簽註「擬准予動用」之意見，實有違誤，事實上該簽
      註意見乃被告丙○○所簽註，而伊當時並未特別取出昱太公司申請貸款之案卷
      ，故未能發現八十六年五月十三日經理之簽註意見，此雖屬伊一時疏忽，然不
      能以此疏忽即認定伊有背信之故意，況依被告乙○○之上開批示意旨，所謂八
      十六年十一月六日前清償中興銀行之餘欠，應係指開發信用狀部分之餘欠而信
      ，惟昱太公司於中興銀行之信用狀額度餘欠，於八十六年十一月六日申請開發
      信用狀時，皆已清償完畢等語。
  (六)、被告丁○○辯稱：本件案發當時，伊所經營之昱太公司營運良好，與中興銀行
      往來資金達二億多元，每月業積穩健成長，榮登天下雜誌台灣第一千大優良企
      業廠商之一，故該時約有十二家銀行極力爭取昱太公司成為其銀行往來客戶，
      本件貸款亦係被告乙○○等人主動拜訪，希望昱太公司能成為其往來客戶，伊
      則僅係單純的配合臺灣銀行台南分行核貸條件行事，而能否借款、貸款額度、
      及還款條件等，均係由貸款銀行決定，並非借款人所能置喙，伊對臺灣銀行台
      南分行內部相關之核貸作業規章，實無所悉，伊並無背信故意，與同案被告間
      亦無何犯意聯絡或行為分擔可言，且借款人取得銀行核貸之金錢後，按規定繳
      交利息，此舉對伊而信，自無所謂獲有不法利益，自難以背信罪相繩等語。
五、茲分別就臺灣銀行職員被告乙○○、庚○○、己○○、丙○○、戊○○等人，及
    昱太公司負責人被告丁○○有無公訴人起訴犯行，析述如后：
  (一)、被告乙○○等人部分：
    １、本件案發當時，被告乙○○任職臺灣銀行台南分行之經理、被告庚○○係該
        分行之副理、被告己○○為該分行之高級襄理、被告丙○○為該分行之中級
        襄理、被告戊○○則是該分行之領組，被告乙○○等人均係臺灣銀行職員，
        負責執行貸放款業務，並承作本件昱太公司之融資貸款案件，另被告戊○○
        於八十六年十一月六日負責辦理昱太公司之申請開發國內信用狀，此為被告
        乙○○等人所是認，是被告乙○○等人確係為臺灣銀行處理事務之人，堪以
        認定。
    ２、臺灣銀行總行於八十六年四月二十九日專案核准昱太公司向臺灣銀行台南分
        行所申請之「﹙甲﹚資本性支出擴建廠房長擔放（定期）額度新台幣五千九
        百萬元，期限十年（下以簡稱﹙甲項﹚），﹙乙﹚一般週轉金短擔放（定期
        ）額度新台幣三千五百萬元，期限一年（下以簡稱﹙乙項﹚），﹙丙﹚1.開
        發國內信用狀短（擔）放（活期）額度新台幣八千萬元，2.開發國外遠期信
        用狀短（擔）放（活期）額度美金二百九十萬元或等值新台幣，3.外銷貸款
        短（擔）放（活期）額度新台幣八千萬元（下以簡稱﹙丙項﹚），以上1.2.
        3.項共用額度新台幣八千萬元，期限均為一年，專案移送信保基金保證，保
        證成數以該基金核定為準。﹙丁﹚1.開發國內信用狀短放（活期）額度新台
        幣二億一千五百萬元，2.開發國外遠期信用狀短放（活期）額度美金七百八
        十萬元或等值新台幣，3.外銷貸款短放（活期）額度新台幣二億一千五百萬
        元（下以簡稱﹙丁項﹚），以上1.2.3.項共用額度新台幣二億一千五百萬元
        ，期限均為一年」貸款案件，並就1.﹙丁﹚項額度核減為一億五千萬元2.﹙
        丙﹚、﹙丁﹚項開發國內外信用狀項目應維持三成以上之應收客票委由本行
        代收，以加強債權保障，3.請該公司承諾於八十六年十二月底前辦妥現金增
        資新台幣三千萬元，以改善財務結構外，餘則同意照分行意見保證。保證成
        數以信保基金核定為準。」；又總行就﹙甲﹚、﹙乙﹚兩項之擔保品定為「
        提供該公司廠地、廠房及股東張鄧慧玲名下土地合計押值九千五百六十八萬
        元，做本項及乙項週轉金短擔放三千五百萬元合計九千四百萬元之擔保，設
    定第一順位抵押權金額四億八千五百萬元予本行」，﹙丙﹚項擔保品定為「
        專案移送中小企業信用保證基金八千五百萬元予本行」，另﹙丁﹚項擔保品
        則定為「提供該公司廠房、廠地及股東張鄧慧玲名下土地合計押值九千五百
        六十八萬元，做另案擴廠貸款長擔放及週轉金短擔放合計金額九千四百萬元
        之擔保，並不計押值作本案﹙丁﹚項之一、二、三項之副擔保，設定第一順
        位抵押權金額四億八千五百萬元予本行」等節，為被告乙○○等人所不爭，
        且有臺灣銀行總行4.銀融乙字第○六○九九號函影本一份附卷可查（見
        臺灣台南地方法院檢察署九十一年度偵字第三一五○號偵查卷第六一頁至第
        七二頁）。
    ３、然昱太公司之股東張鄧慧玲前開土地已設定第一順位抵押權予台南縣新化鎮
        農會，另昱太公司之廠房、廠地亦已設定第一順位抵押權一億九千二百萬元
        予中興銀行，昱太公司於當時又無法自籌款項還清在中興銀行之餘欠，而無
        法依照臺灣銀行總行之核貸條件將上開房地設定第一順位抵押權予臺灣銀行
        ，昱太公司乃先將上開廠房、廠地與股東張鄧慧玲名下土地先設定第二順位
        抵押權予臺灣銀行，並於八十六年五月六日出具承諾書向臺灣銀行台南分行
        申請先准予簽約動用國內外信用狀與外銷貸款額度，昱太公司並承諾於動用
        上開額度時，即刻停止對原貸款行庫中興銀行額度之使用，並於六個月內還
        清在中興銀行之餘欠，並允諾於四個月內還清並塗銷台南縣新化鎮農會之第
        一順位抵押權，將其抵押權第一順位轉登記予臺灣銀行。被告乙○○、庚○○、己○○、丙○○等人乃於上開申請書上簽註意見，同意昱太公司於將上
        開廠房、廠地及股東張鄧慧玲名下土地先設定次順位抵押權予臺灣銀行後，
        即准予昱太公司先行簽約動用國內外信用狀及外銷貸款額度。詎八十六年十
        一月間，昱太公司財務週轉困難，無法正常繳納本息，嗣於八十七年六月十
        二日經臺灣銀行台南分行列為催收款，於八十八年十月間向臺灣銀行總行陳
        報將上開催收款轉列呆帳，臺灣銀行總行乃於八十九年三月二十九日同意將
        昱太公司積欠債務六千九百零三萬六千一百九十三元之逾期放款轉列為呆帳
        等情，亦為被告乙○○等人所是認，並有昱太公司於八十六年五月五日出具
        之承諾書、及於同年月六日出具之申請書原本各一件（見臺灣台南地方法院
        檢察署九十年度他字第四三五號偵查卷第七十六頁、第七十八至第七十九頁
        ）、抵押權設定契約書影本二件（見上開偵查卷第十一頁至第十七頁）、台
        南縣新化鎮地政事務所函送之新化段太子廟小段一五八九、一五九○、一六
        ○○號等三筆土地之謄本、台南縣永康地政事務所函送之王田段七七九地號
        、二三七、二三九之一、二三九之二、二八○、三○○建號、車行段一○○
        九地號、二六一建號之登記資料各一份（見上開偵查卷證據十三第一九八頁
        至第四○五頁）、台南分行催收款項轉銷呆帳案查核報告、及臺灣銀行八十
        九年三月二十九日銀逾乙字第○五九六號函各一件在卷可資憑佐（見上開
        偵查卷證據十六第一二九頁、第一三四頁），堪信為真實。是本件所應審究
        者，即為被告乙○○等人核貸﹙丁﹚項與昱太公司，於主觀上是否有背信故
        意及為自己或第三人之利益或損害臺灣銀行利益之不法意圖，尚不得僅因被
        告乙○○等人一有違背臺灣銀行總行核貸條件之行為及臺灣銀行於本件貸款
        案件未能獲得清償，即推認被告乙○○等人主觀上有背信故意及為自己或第
        三人之利益或損害臺灣銀行利益之不法意圖，而以背信罪相繩。
    ４、被告乙○○、庚○○、己○○、丙○○等人均以本件﹙丁﹚項之開發國內、
        外信用狀短放及外銷貸款短放屬於無擔保放款，渠等係本於拓展臺灣銀行台
        南分行業務之考量，始准昱太公司先行動用本件﹙丁﹚項貸款，且核貸過程
        嚴謹，決無任何不法情事等語置辯，經查：
      (1)、本院函詢臺灣銀行就「開發國內、外信用狀短放及外銷貸款短放，是否均
          會要求申請人提供擔保」，該行函覆稱：「本行就開發國內、國外信用狀
          及外銷貸款，因屬交易性或自償性授信，依本行當時之規定，得以無擔保
          方式承作」等語，有臺灣銀行總行銀逾乙字第○九一○一一七二五九一號
          函文一份在卷可查（見本院審理卷第一九九頁），是被告乙○○等人所陳
          ，確屬有據。
      (2)、昱太公司於臺灣銀行台南分行授信當時確實營運良好，並無不良之債信紀
          錄，主要貸款往來銀行達十二家之多，為銀行同業競相爭攬之對象等情，
          有被告乙○○等人所提出之昱太公司授信往來情形表、八十三年至八十四
          年之損益表分析、資產負債狀況分析、財務比率分析、八十二至八十五年
          十月止進、出口結匯情形、八十二年至八十五年度之會計師查核報告書、
          台北市票交所支票存款戶徵信開戶簡覆單、經濟部國際貿易局八十六年六
          月編印之中華民國八十五年出進口績優廠商名錄、及臺灣銀行台南分行九
          十一年八月三十日銀南營字第○九一○九○六八九一一號函文各一件附卷
          可憑。
      (3)、臺灣銀行就前揭﹙丁﹚項之核貸條件雖明文規定「提供該公司廠房、廠地
          及股東張鄧慧玲名下土地合計押值九千五百六十八萬元，做另案擴廠貸款
          長擔放及週轉金短擔放合計金額九千四百萬元之擔保，並『不計押值』作
          本案﹙丁﹚項一、二、三項之副擔保，設定第一順位抵押權金額四億八千
          五百萬元予本行」，然昱太公司並未將前揭廠房、廠地及股東張鄧慧玲名
          下土地設定第一順位抵押權，僅設定第二順位抵押權予臺灣銀行，被告吳
          剛明、庚○○、己○○、丙○○即簽註意見准予昱太公司先行簽約動用﹙
          丁﹚項申請案，就文義解釋以觀，被告乙○○、庚○○、己○○、丙○○
          准予核貸﹙丁﹚項之作為，已然違反上開核貸條件，但臺灣銀行核准昱太
          公司之貸款案件，計有﹙甲﹚、﹙乙﹚、﹙丙﹚、﹙丁﹚四項，該行就﹙
          甲﹚、﹙乙﹚兩項之核貸額度共計九千九千四百萬元，則本案之抵押品扣
          除﹙甲﹚、﹙乙﹚項之剩餘押值僅餘一百六十八萬元，已不足以擔保﹙丁
          ﹚項，而失其計算押值作為擔保授信之意義。而本件昱太公司之融資案，
          被告乙○○、庚○○、己○○、丙○○並未准昱太公司動用﹙甲﹚、﹙乙
          ﹚兩項，僅准其先行簽約動用﹙丙﹚、﹙丁﹚二項，其中﹙丙﹚項之核貸
          條件為移送基金保證案件，無須徵提擔保品，﹙丁﹚項則係不計押值抵押
          品僅為副擔保，顯與﹙甲﹚、﹙乙﹚兩項之核貸條件有所不同。經本院函
          請臺灣銀行解釋何謂「不計押值」，該行函覆稱「所謂『不計押值』為標
          的物押值已擔保其他債權而無餘值，或餘值不多，顯已失計算押值作為擔
          保授信之意義，惟債權人考量將來可能升值，或所擔保之其他債權可能減
          少，未來可能產生實益，而於授信核貸條件中，僅載明標的物相關資料，
          作為該授信案之加強擔保並未計算押值之謂」（見本院審理卷第一九八頁
          臺灣銀行總行九十一年九月三日銀逾乙字第○九一○一一七二五九一號函
          ），再按臺灣銀行辦理外銷廠商短期放款作業辦法第三條第五款規定：「
          借款人信用卓著或另有保證人、本票背書人而保證人或本票背書人殷實可
          靠者，均得免提供擔保品。」（見本院審理卷第一七九頁），綜上，足見
          被告乙○○等人所稱抵押品在本案之﹙丁﹚項乃不具實益，且就﹙丁﹚項
          放款，因屬交易性或自償性授信，依臺灣銀行之實務作法，得以無擔保方
          式承作等情，與實情相符，堪以採信。
      (4)、證人即參與審議台南分行承辦昱太公司授信案之評議委員辛○○到庭證稱
          ：「銀行有時候為了爭取業務，雖然設定第二順位，如果主管對於債權有
          把握的話，還是可以先設定第二順位抵押權，先給予撥款。」等語（見本
          院九十一年十月八日訊問筆錄），可見在金融業界，為增加放款業績及利
          潤，常在評估風險及整體可得利潤後採取較為彈性之放款策略。準此，上
          開﹙丁﹚項放款，雖未遵照臺灣銀行總行專案核准之核貸條件貸放，惟被
          告乙○○等人既經過審慎評估昱太公司之債信及營運狀況，鑒於﹙丁
          ﹚項擔保品乃不計押值僅做副擔保，開發國內外信用狀係追隨交易行為
          之融資，具有自償性質，貸款用途明確，開狀時須按開狀金額繳納一成
          保證金，並徵提三成客票交該行分代收，代收款項則存放該分行備償專戶
          ，以加強擔保，昱太公司已將擔保品設定第二順位抵押權予臺灣銀行台
          南分行，依循臺灣銀行就﹙丁﹚項開發國內、外信用狀短放及外銷貸款
          短放毋須徵提擔保品之實務作法，昱太公司復承諾於六個月內還清中興
          銀行之餘欠並設定第一順位抵押權予臺灣銀行，昱太公司於每次開狀時
          應檢送中興銀行電腦查詢單核對其餘欠減少之前提下，始准予昱太公司動
          用臺灣銀行所核給之開狀額度。則從上述放貸過程以觀，足見被告乙○○
          等人係如其所稱為拓展業務及增加分行之營收，經過審慎評估，始同意昱
          太公司先行簽約動用﹙丁﹚項額度。被告乙○○等人既係著眼於臺灣銀行
          台南分行之放款利益，雖其有違反臺灣銀行總行明文規定之核貸條件，亦
          難謂被告乙○○等人主觀上係意圖損害臺灣銀行之利益。
      (5)、證人余永川於調查局證稱：「己○○確曾為昱太公司之申貸案件打電話給
          我，當時他是向我表示，昱太公司因為沒有辦法自行籌資清償債務將原設
          定於新化鎮農會及中興銀行之第一順位抵押權塗銷，故台南分行為了爭取
          客戶希望能以代償之方式辦理，當時我向他表示，若要以代償方式辦理必
          須審慎評估，要以確保債權之安全性為優先考量，但他並未告訴我要將核
          貸條件變更為第二順位抵押權。」（見臺灣台南地方法院檢察署九十年度
          他字第四三五號偵查卷第六十七頁），復於偵查中證稱：「（問：本件貸
          款變更核貸條件事前有無向你通報，你在電話中是否答覆由分行自行斟酌
          ？）不是這樣，而昱太公司的放款案件己○○襄理有打電話給我，當時他
          是向我請示說客戶沒有辦法籌錢償還向中興銀行所辦的貸款，而希望先由
          台銀台南分行取得貸款去轉償他行貸款，但我當場向他說轉償風險太高，
          一定要先設定第一順位抵押權，我有表示若無法取得，本件可放棄核貸，
          因為我的職位也沒有權限核可變更貸款條件。」等語（見九十年十一月二
          十三日偵訊筆錄），足證被告乙○○等人確實曾與總行金融部洽詢變更核
          貸條件之可能性，益徵被告乙○○等人並無不法之意圖，否則渠等豈有請
          示總行而自曝犯行之理？再者，臺灣銀行訂有代償原則如下：「慎選值
          得爭取之客戶辦理。擬辦代償案件，對其前順位抵押權之債務人在其債
          權銀行之授信情形應先行了解，並評估其信用風險後審慎辦理。擬辦轉
          償案件，應先辦妥第二順位抵押權設定登記。辦理轉償前，應事先洽妥
          原承貸行庫確定同意於清償當日塗銷其第一順位抵權後方得辦理撥貸。轉
          償同時取得前順位抵押權塗銷同意書並於當日送往地政機關收件辦理塗銷
          第一順位抵押權；惟消費者貸款案件，得酌予寬限在三個營業日內辦妥。
          」，此有臺灣銀行總行（九○）銀審乙字第○三○五八號函文一件在卷足
          稽（見臺灣台南地方法院檢察署九十年度他字第四三五號偵查卷第一六五
          至第一六六頁），惟本件僅有﹙甲﹚、﹙乙﹚兩項始得以代償方式撥貸，
          而因﹙丁﹚項之開發國內外信用狀短期放款，係由銀行墊款給信用狀受益
          人，而非貸款申請人，在性質上無法以代償方式為之，是以，證人余永川
          上開證言應係針對﹙甲﹚、﹙乙﹚兩項之申請貸款案件所為陳述，自難作
          為不利被告乙○○等人之認定。
      (6)、況查，本件經臺灣銀行總行稽核室查核結果，亦認本件承辦人已盡到善良
          管理人應有之注意，無故意或重大過失行為，但因承辦人員並未遵照總行
          的核貸條件放款，仍有疏失，乃予主管即被告乙○○申誡一次，其他相關
          人員（即案外人黃文道、被告己○○、丙○○）均檢一點等情，業經證人
          即參與臺灣銀行八十九年一月十九日審議台南分行承辦昱太公司授信案人
          事評議委員會之評議委員甲○○、辛○○證述綦詳（見本院九十一年十月
          八日訊問筆錄），並有臺灣銀行逾期放款催收款及呆帳清理審議委員會第
          五○一次會議報轉呆帳案件彙總表一紙在卷足憑（見臺灣台南地方法院檢
          察署九十年度他字第四三五號偵查卷第一六六頁），上開貸款案件，雖有
          違反臺灣銀行總行專案核准之貸款條件，復未依照臺灣銀行改進當前授信
          業務作業要點所定程序，報請總行變更核貸條件，惟臺灣銀行總行審議本
          件貸款案件後既予認可，並認為承辦昱太公司授信案之相關人員並無故意
          或重大過失行為，甚且已盡善良管理人之注意義務，即難認被告乙○○等
          人執行業務有何違背任務或損害臺灣銀行利益之行為，且參諸前開評議結
          果，益證被告乙○○等人主觀上確無何不法意圖及背信故意。至於事後昱
          太公司無法按期繳納本息，係受東南亞金融風暴及中國大陸實施宏觀調控
          外匯管制，致其海外債款未能如期取償，此經昱太公司丁○○到場陳述明
          確，應非被告乙○○等人所得預見，尚難據此即謂被告乙○○等人於核貸
          ﹙丁﹚項時，有背信或損害臺灣銀行之故意。
    ５、公訴人指被告戊○○於八十六年十一月六日，承辦昱太公司申請開發國內信
        用狀時，明知經理乙○○批示「限於八十六年十一月六日以前還清對中興銀
        行之餘欠，並請密切注意對中興銀行餘欠之償還情形」，竟未查詢昱太公司
        是否已還清對中興銀行餘欠，即簽註「擬准予動用」之意見，而認被告戊○○之行為涉犯背信罪，惟按刑事訴訟之被告依法並無自證無罪之義務，自不
        能僅因被告戊○○於調查局及偵訊時先以其並無違失置辯，其後始改稱未注
        意經理所為上揭批示等語，前後供述不一等情，即推認被告戊○○明知上揭
        批示。再查，被告戊○○於八十六年十一月六日昱太公司申請開發國內信用
        狀時，係經辦人劉月霞之代理人，僅負責將開發國內信用狀申請書及應檢附
        之單證呈交上級批示，並無准予撥貸之權限，本件申請書上之簽註意見，亦
        非被告戊○○所簽註，此有該申請書一紙在卷可參（見臺灣台南地方法院檢
        察署九十年度他字第四三五號偵查卷第一二三頁背面），公訴人所認被告戊○○於本件申請書上簽註「擬准予動用」之意見尚有誤會。證人劉月霞雖證
        稱：本件昱太公司申請開發國內信用狀為伊承辦，伊請假或受訓時就由戊○○代理，伊有將經理之批示影印乙份留在卷宗，戊○○辦理開發國內信用狀
        時應有看到等語（見臺灣台南地方法院檢察署九十一年四月二十九日偵訊筆
        錄），然證人劉月霞既係認為其已將上開批示影印附卷，始推論被告戊○○
        理應看見上開批示，並非證述其已經明白告知代理人戊○○於開狀時應特別
        注意昱太公司有否於八十六年十一月六日前還清對中興銀行之餘欠，自難以
        擬制推側之詞遽認被告戊○○於辦理本件開發信用狀之申請時，確實明知上
        開批示內容而故意違背任務未予詳查昱太公司返還中興銀行餘欠情形。且衡
        情臺灣銀行台南分行之申請開發國內信用狀之客戶應非止昱太公司一家，則
        被告戊○○於受理昱太公司開發國內信用狀之申請時，僅依一般信用狀申請
        開狀程序調閱帳卡、查閱電腦資料是否尚有可動支餘額、受益人是否經分行
        同意等流程，查閱相關資料後，即以條戳蓋於申請書上，載明訂約額度、未
        動用額度、本日開狀金額等事項後，即將申請書及申請人所提出之資料呈交
        上級審核，疏於注意上開批示，亦非全無可能，則既查無積極證據足證被告
        戊○○確有違背任務之故意，縱然被告戊○○處理事務怠於注意，亦僅為處
        理事務之過失問題，既非故意為違背任務之行為，揆諸上開判例意旨，自不
        負任何罪責。
  (二)、被告丁○○部分：
    １、按刑法上之背信罪為身分犯之一種犯罪，本質上在於為他人處理事務者，違
        背誠信義務所要求之信任關係，竟從事違反任務之行為，而意圖為自己或第
        三人不法之利益或損害本人之利益，方能構成（最高法院七十二年度台上字
        第三七二０號判決可資參照）。
    ２、被告丁○○係向臺灣銀行台南分行申請貸款之人，並非為臺灣銀行處理貸款
        事務之人，並無為臺灣銀行處理事務之身分關係，雖公訴人以被告丁○○與
        被告乙○○等人間具有犯意聯絡及行為之分擔，依刑法第三十一條第一項規
        定，論以共同正犯，惟按無身分者與有身分者構成共同正犯，必須與有身分
        者有犯意聯絡及行為分擔，亦即在合同意思範圍內，各自分擔犯罪行為之一
        部，相互利用他人之行為，遂行其目的，始克相當，若無身分者與有身分者
        非屬合同之平行一致性犯意聯絡，而為對立一致性之關係，無身分者除法律
        另有處罰明文外，自難論以共同正犯。昱太公司向臺灣銀行申請融資借款，
        乃係合法權益之行使，其與臺灣銀行之利益處於對立，昱太公司貸款目的為
        充實營運資金之運用，而臺灣銀行之所以願意從事放款業務，無非係要謀取
        放款本金所孳生之利息利益，被告丁○○與被告乙○○等人貸放款之目的既
        係處於對立，被告丁○○又不具有為臺灣銀行處理事務之身分關係，自無從
        成立背信罪之共同正犯。況查，本件亦查無臺灣銀行台南分行貸款承辦人員
        即被告乙○○等人有何背信犯行，被告丁○○自亦無構成背信罪之餘地。
六、綜上所述，被告戊○○就昱太公司八十六年十一月六日之申請案僅為疏於注意經
    理所為批示，並無背信之故意；被告乙○○等人雖未完全遵照臺灣銀行總行專案
    核准之貸款條件核貸，但係基於拓展業務及提高臺灣銀行之利息營收，並基於臺
    灣銀行就本案﹙丁﹚項貸款屬於無擔保放款之性質，本案之抵押品扣除﹙甲﹚、
    ﹙乙﹚項後之剩餘押值僅為一百六十八萬元，已不足以擔保﹙丁﹚項，失其計算
    押值作為擔保授信之意義，經過審慎評估昱太公司之償債能力，昱太公司已設定
    第二順位抵押權予臺灣銀行，且承諾於六個月期限內還清中興銀行之餘欠，始核
    准昱太公司簽約動用﹙丁﹚項額度，則被告乙○○等人於主觀上既無為自己或第
    三人不法利益或損害臺灣銀行利益之意圖，客觀上亦無為「不法利益」而為違背
    任務之行為，顯與刑法背信罪之構成要件不符；被告丁○○非為臺灣銀行處理事
    務之人，並無為臺灣銀行處理事務之身分關係，何況被告乙○○等人既查無背信
    犯行，被告丁○○自亦無成立背信罪之餘地；此外，復查無其他積極證據足認被
    告等人有何背信犯行，公訴人起訴之事實，尚屬不能證明，依上開說明，自應為
    被告等人無罪之諭知。
據上論斷，應依刑事訴訟法第三百零一條第一項，判決如主文。
中      華      民      國      九十二     年     三     月       七    日
                                臺灣臺南地方法院刑事第三庭
                                    審判長法  官  陳振謙
                                          法  官  林佩儒
                                          法  官  孫淑玉
右正本證明與原本無異。
如不服本判決，應於送達後十日內向本院提出上訴狀（須附繕本）。
                                  書記官  陳月珍
中      華      民      國      九十二     年     三     月       七    日


司法院資訊處製作；財團法人民間司法改革基金會備份。
